最高法院刑事判決　　　　　　九十四年度台上字第六四０三號
　　上　訴　人　甲○○
　　　　　　　　　　　　2段2.
上列上訴人因偽造文書案件，不服台灣高等法院台中分院中華民
國九十二年三月十八日第二審判決（九十一年度上訴字第一七五
八號，起訴案號：台灣彰化地方法院檢察署九十年度偵字第二六
七四號），提起上訴，本院判決如下：
    主  文
原判決撤銷，發回台灣高等法院台中分院。
    理  由
本件原判決認定上訴人甲○○明知其父許東海於民國八十七年四
月二十七日曾因頭部外傷合併腦內出血及水腦症，致心智狀況已
達心神喪失之程度，並經台灣彰化地方法院於八十八年十二月九
日以八十八年度禁字第八十四號裁定宣告為禁治產人確定。詎上
訴人因其先前於八十六年五月五日經許東海同意，以許東海所有
坐落彰化縣埔鹽鄉○○段一四二三地號、一四二三─一地號、一
四二三─二地號、一四二三─三地號、一四二四地號、一四二四
─一地號、一四二四─二地號、一四二四─三地號、一四三四地
號等九筆土地，持向台中區中小企業銀行（現更名為台中商業銀
行）埔鹽分行設定抵押借款，設定金額為新台幣（下同）一千三
百五十萬元，並借款九百八十萬元（借款期限為一年六個月，借
款起始日八十六年五月八日），其借款要延長借款期限續借，竟
利用其父許東海於心神喪失不能明瞭借款意義之情況下，基於偽
造文書之犯意，於八十九年五月十一日使無能力表示是否續借款
意思之許東海，在台中商業銀行埔鹽分行所提供之借據（放款帳
號000000000000號）上之借款人欄簽下「許東海」
署押一枚及印文四枚（起訴書誤載為二枚），使不知情之台中商
業銀行埔鹽分行同意續借九百八十萬元，並由上訴人續擔任連帶
保證人，以清償上述舊借款債務，而偽造該許東海名義為借款人
之借據，足以生損害於許東海及台中商業銀行等情。因而維持第
一審論處上訴人行使偽造私文書，足以生損害於他人罪刑之判決
，駁回檢察官及上訴人在第二審之上訴，固非無見。
惟查：(一)、有罪判決書之事實欄，為判斷其適用法令當否之準據
，應將法院依職權認定，與該當犯罪構成要件之事實為翔實記載
，始足判斷其適用法令之當否；倘若事實欄無此記載，而理由內
加以說明，則其判決理由失其依據，其判決當然為違背法令。原
判決所維持並引用之第一審判決理由欄二說明上訴人所為，成立
刑法第二百十六條、第二百十條之行使偽造私文書罪，然該判決
之事實欄僅記載上訴人有偽造許東海名義為借款人之借據之事實
，並未記載上訴人有何行使該偽造之私文書之犯行，故其理由之
說明失其事實之依據，難認適法。(二)、間接正犯乃以自己犯罪之
意思，利用無責任能力、無犯罪意思或他人欠缺違法性之行為者
，實現犯罪事實之謂。其被利用者須有意思能力，如係支配無意
思能力者之舉動，以遂行其犯罪，則為親自犯罪，屬單獨正犯，
而非間接正犯。本件原判決認定上訴人使其父即心智狀況已達心
神喪失程度並經法院裁定宣告為禁治產之許東海在借據上借款人
欄下簽下「許東海」署押一枚及蓋上印文四枚，用以偽造許東海
為借款人之借據等情，如果無訛，則許東海已係被害人，上訴人
支配無意思能力之許東海在借據上為簽名、蓋印時，許東海並不
知其所為為何事，故上訴人乃係盜用署押、印文用以偽造借據之
偽造私文書之單獨正犯，原判決認上訴人係間接正犯，並認上開
署押係偽造之署押，而依刑法第二百十九條規定諭知沒收，其適
用法則顯有不當。上訴意旨指摘原判決違法，尚非全無理由，應
認有發回更審之原因。
據上論結，應依刑事訴訟法第三百九十七條、第四百零一條，判
決如主文。
中　　華　　民　　國　九十四　年 　十一 　月　 十七 　日
                      最高法院刑事第十庭
                          審判長法官  陳　正　庸
                                法官  賴　忠　星
                                法官  王　居　財
                                法官  林　開　任
                                法官  林　立　華
      本件正本證明與原本無異
                                      書  記  官
中　　華　　民　　國　九十四　年　 十一 　月　二十五　日
                                                      Ｅ
